---
title: "main"
output: html_document
---

# Installation des packages

```{r, message=FALSE}
packages_requis <- c("aws.s3", "dplyr", "stringr", "ggplot2", "sf", "mapsf",
                     "classInt", "rnaturalearth", "rnaturalearthdata",
                     "remotes", "spdep")

if (!"pacman" %in% installed.packages()) {
  install.packages("pacman")
}
library(pacman)

pacman::p_load(char = packages_requis)

rm(packages_requis)
```

# Importation des données

```{r}
source("R/A-preparation_donnees/A0-import_donnees.R")
```

# Cartes

```{r}
source("R/B-cartes/B0-import_fonctions_carte.R")
```

```{r, message=FALSE}
plot_dep()
plot_reg()
plot_carreaux()
plot_iris()
plot_epci()
plot_epci(var = "PART_BAC5PLUS_2022")
plot_epci(var = "PART_CHOMAGE_REV_2021")
```

# Analyses statistiques

```{r}
fonds_epci <- aws.s3::s3read_using(
  FUN = st_read,
  object = "diffusion/projet_analyse_spatiale/fonds_carte/epci.gpkg",
  bucket = "thomasguinhut",
  opts = list("region" = "")
)
fonds_epci <- fonds_epci %>% 
  filter(CODE_SIREN %in% epci$ID)
fonds_epci <- fonds_epci %>%
  left_join(epci, by = c("CODE_SIREN" = "ID"))
```

Construction de la matrice des voisins.

```{r}
voisins_epci <- poly2nb(fonds_epci) # par défaut : queen = TRUE
```

Certaines EPCI n'ont pas de voisins.

```{r}
sans_voisins <- which(card(voisins_epci) == 0)
fonds_epci[sans_voisins, "NOM"]
```

Ce problème concerne des îles, nous les retirons

```{r}
fonds_epci_cont <- fonds_epci[-sans_voisins, ]
```

```{r}
voisins_epci_cont <- poly2nb(fonds_epci_cont)
```

Le message d'erreur prévient qu'un territoire est détaché de l'autre, la Corse :

```{r}
composantes <- n.comp.nb(voisins_epci_cont)
fonds_epci_cont$composante <- composantes$comp.id
fonds_epci_cont[fonds_epci_cont$composante == 2, c("NOM", "DEP", "REG")]
```

Création de la liste de poids.

```{r}
ponderation_epci_cont <- nb2listw(voisins_epci_cont, zero.policy = TRUE)
```

Vérification que la somme des pondérations associées à chaque pondération est égale à 1.

```{r}
all(sapply(ponderation_epci_cont$weights, sum) == 1)
```

```{r}
# On centre et normalise le taux de pauvreté
fonds_epci_cont <- fonds_epci_cont %>%
  mutate(TX_PAUV_STD = scale(TX_PAUV))

# Vérification que le centrage et la normalisation ont bien été effectués
mean(fonds_epci_cont$TX_PAUV_STD)
sd(fonds_epci_cont$TX_PAUV_STD)
```

```{r}
moran.plot(
  as.numeric(fonds_epci_cont$TX_PAUV_STD),
  listw = ponderation_epci_cont,
  xlab = "Taux de pauvreté par EPCI",
  ylab = "Moyenne du taux de pauvreté des voisins",
  main = "Diagramme de Moran du taux de pauvreté par EPCI"
)
```

```{r}
moran.test(fonds_epci_cont$TX_PAUV_STD, ponderation_epci_cont, randomisation = TRUE)
```

Le I de Moran vaut 0.45, une valeur comprise entre 0 et 1, signe d'autocorrélation spatiale positive. De plus, la la p-valeur du test est très faible, conduisant à rejeter l'hypothèse nulle selon laquelle le I de Moran est nul. On confirme que l'autocorrélation spatiale du taux de pauvreté est positive.

Plus spécifiquement, on peut également regarder les LISA, qui sont des sortes de I de Moran locaux.

```{r}
tx_pauv_lisa <- spdep::localmoran(fonds_epci_cont$TX_PAUV,
                                  ponderation_epci_cont, zero.policy = TRUE)
mean(tx_pauv_lisa[,"Ii"])
round(prop.table(table(tx_pauv_lisa[,"Ii"] < 0)) * 100, 1)
```

La moyenne des LISA est bien égale au I de Moran global.

76 % des circonscriptions ont un I de Moran local positif.

```{r}
fonds_epci_cont <- fonds_epci_cont %>%
  mutate(LISA_PVAL = tx_pauv_lisa[, "Pr(z != E(Ii))"])

round(prop.table(table(fonds_epci_cont$LISA_PVAL < 0.05)) * 100, 1)
```

Seulement 25 % des circonscriptions ont un LISA avec une p-value < 0.05, sans tenir compte du problème de la multiplicité des tests.

```{r}
moy <- mean(fonds_epci_cont$TX_PAUV)
lag_val <- lag.listw(ponderation_epci_cont, fonds_epci_cont$TX_PAUV)
p_val   <- tx_pauv_lisa[, "Pr(z != E(Ii))"]

fonds_epci_cont <- fonds_epci_cont %>%
  mutate(
    quadrant = case_when(
      TX_PAUV > moy & lag_val > moy & p_val < 0.05 ~ "HH",
      TX_PAUV < moy & lag_val < moy & p_val < 0.05 ~ "LL",
      TX_PAUV > moy & lag_val < moy & p_val < 0.05 ~ "HL",
      TX_PAUV < moy & lag_val > moy & p_val < 0.05 ~ "LH",
      TRUE ~ "NS"
    ),
    quadrant = factor(quadrant, levels = c("HH", "HL", "LH", "LL", "NS"))
  )

pal_lisa <- c("HH" = "#d7191c", "HL" = "#fdae61",
              "LH" = "#abd9e9", "LL" = "#2c7bb6", "NS" = "grey85")

plot(fonds_epci_cont["quadrant"],
     pal = pal_lisa,
     main = "Clusters LISA – Taux de pauvreté")
```

Cinq clusters à forte autocorrélation spatiale positive se distinguent.
